臺灣臺南地方法院民事裁定
110年度消債抗字第6號
抗  告  人  林于安（原名林怡齡）




上列抗告人因消費者債務清理條例聲請更生事件，對於中華民國
110年3月31日本院109年度消債更字第456號裁定提起抗告，本院
裁定如下：
    主  文
抗告駁回。
抗告程序費用新臺幣1,000元由抗告人負擔
    理  由
一、按債務人不能清償債務或有不能清償之虞者，得依本條例所
    定更生或清算程序，清理其債務；聲請更生或清算不合程式
    或不備其他要件者，法院應以裁定駁回之，但其情形可以補
    正者，法院應定期間先命補正，消費者債務清理條例（下稱
    消債條例）第3條、第8條分別定有明文。次按消債條例之立
    法目的，在於經濟上陷於困境之消費者，若任其於惡性循環
    之債務窘境中自生自滅，其將衍生嚴重之社會問題，致難以
    維持安定之社會經濟秩序，故有予以分別情形依更生或清算
    之程式清理其債務之必要，藉以妥適調整其與相關債權人間
    之權利義務關係，以謀求消費者經濟生活之更生機會，從而
    健全社會經濟發展。惟私法上債之關係，係以當事人間之信
    賴關係為基礎，為社會經濟組織之重要支柱，故當事人於以
    法律行為追求自己之利益之際，亦應顧及對方之利益，並考
    量債權債務在社會上的作用，本於誠實及信用之原則，行使
    其債權及履行其債務，故消費者欲以消債條例調整其所負義
    務，自應本於誠信原則之本旨，僅在其不能清償債務或有不
    能清償之虞而使其陷於經濟上之困境時，始得准許之，以避
    免藉此善意之立法而惡意圖謀減免債務，致使社會陷於道德
    危險。又消債條例第3條所謂「不能清償債務或有不能清償
    之虞」者，係指債務人欠缺清償能力，對於已屆清償期，且
    已受請求債務之全部或主要部分，客觀上可預見其處於通常
    且繼續的不能清償之狀態而言，方符合消債條例為使不幸陷
    入經濟困境之人得以清理債務、重建生活，並在債務清理過
    程中能保有符合人性尊嚴之最低基本生活之目的。是債務人
    聲請更生，必以其所能運用之資產扣除生活上必要支出後，
    已經小於負債，以致不能清償，或有具體事實足認有不能清
    償之虞者，方堪許之。而債務人之清償能力，包括財產、信
    用及勞力（技術），並不以財產為限，必須三者總合加以判
    斷仍不足以清償債務，始謂欠缺清償能力而成為不能清償；
    倘債務人之資產經評估雖已不足以清償債務，惟依債務人之
    年齡及工作能力，在相當期限內如能清償債務，仍應認其尚
    未達不能清償債務或有不能清償之虞。
二、抗告意旨以：抗告人雖與兄長林彥愷共同負擔父親林義峰生
    活費，但林彥愷尚須負擔母親生活費及自身生活開支，故林
    彥愷每月只能負擔父親林義峰扶養費3,000元，依消債條例
    第64條之2第1項之規定，抗告人每月支出父親林義峰扶養費
    12,965元。又最大債權金融機構星展(台灣)商業銀行股份有
    限公司（下稱星展銀行）在前置調解程序提供抗告人180期
    、週年利率3％、每期（月）償還6,644元之還款方案，還款
    總金額合計1,195,920元，為債務總額255,000元的4倍多，
    抗告人無法同意此清償方案。抗告人願以還款總額36萬元提
    出更生方案，並非藉由更生程序圖減免債務。爰請求廢棄原
    裁定，准許抗告人開始更生程序等語。
三、經查：
　㈠抗告人為一般消費者，5年內未從事營業活動，積欠星展銀行
    信用貸款本金及利息共587,993元、臺南市麻豆區農會信用
    貸款本金及利息374,018元，此有星展銀行在前置調解程序
    提出無擔保債務還款分配表、臺南市麻豆區農會109年9月30
    日陳報狀在卷可稽(見南司消債調卷第73、91頁)，是抗告人
    為一般消費者，現積欠無擔保或無優先權之本金及利息債務
    總額962,011元，堪可認定。又抗告人在本件更生聲請前，
    於109年9月9日以書面向本院聲請消債者債務清理前置調解
    ，經本院以109年度南司消債調字第533號受理後，最大債權
    金融機構星展銀行提供「債權金額962,011元、分180期、年
    利率3％、月繳6,644元」之還款方案，惟債務人以有其他考
    量為由，致調解不成立等情，亦據抗告人提出調解不成立證
    明書為證（見原審卷第161頁），且經本院依職權調取本院1
    09年度南司消債調字第533號卷宗核閱屬實，是抗告人提起
    本件更生聲請前，已踐行前置調解程序而調解不成立之事實
    ，亦可認定。
　㈡抗告人主張其現受雇於帝瑞科技有限公司（下稱帝瑞公司）
    負責手機包膜，每月薪資30,000元乙節，固據其提出109年7
    月至11月員工薪資明細單為證(見原審卷第53-62頁)，惟依
    上開薪資明細所示，抗告人自109年7月起至11月止之薪資依
    序為33,276元、34,247元、33,795元、33,964元、33,444元
    ，抗告人於前開期間每月平均薪資應為33,745元【計算式：
    (33,276元＋34,247元＋33,795元＋33,964元＋33,444元)÷5個月
    ＝33,745元（元以下4捨5入，下同）】。又抗告人名下無不
    動產或投資，此有本院依職權調閱稅務電子閘門財產所得調
    件明細表在卷可稽（見原審卷第193-196頁）；而抗告人名
    下存款餘額僅有1,546元，此據抗告人提出全國財產稅總歸
    戶財產查詢清單、台南原佃郵局存摺封面暨內頁、彰化銀行
    安南分行帳戶存摺封面暨內頁、麻豆區農會帳戶存摺封面暨
    內頁、合作金庫銀行南永康分行帳戶存摺封面暨內頁、兆豐
    銀行台南分行帳戶存摺封面暨內頁、世華銀行帳戶存摺封面
    暨內頁、第一銀行安南分行帳戶存摺封面暨內頁為證(見原
    審卷第35-49頁)；另抗告人名下雖有車牌號碼000-000號機
    車1輛，此有交通部公路總局汽車燃料使用費繳納證明附卷
    可憑(見原審卷第25頁)，然該機車於94年間出廠(見原審卷
    第25頁強制險保險費收據)，迄今車齡已逾16年，殘值有限
    ，衡情對於債務之清償無甚助益；又抗告人自108年1月起迄
    今未領有臺南市政府之津貼或補助乙情，亦有臺南市政府社
    會局110年3月11日南市社助字第1100334540號函附卷可按(
    見原審卷第243頁)。基此，抗告人目前償債能力應以其每月
    平均薪資收入33,745元為據。
　㈢按債務人必要生活費用，以最近一年衛生福利部或直轄市政
    府所公告當地區每人每月最低生活費1.2倍定之，消債條例
    第64條之2第1項定有明文。債務人聲請更生或清算時所提財
    產及收入狀況說明書，其表明每月必要支出之數額，與消債
    條例第64條之2第1項、第2項規定之認定標準相符者，毋庸
    記載原因、種類及提出證明文件，亦為消債條例施行細則第
    21之1條第3項所明定。是以抗告人居住地之臺南市政府公告
    110年度每人每月最低生活費13,304元之1.2倍計算，抗告人
    每月必要生活費用即應以15,965元(計算式：13,304元×1.2
    倍≒15,965元)為認定基準，抗告人於提起抗告後主張其個人
    每月必要生活費用額為15,965元(見本院卷第141頁)，雖未
    提出證明文件，惟依上開說明，應為可採。
　㈣抗告人主張與其兄林彥愷共同扶養父親林義峰乙節。按受扶
    養者之必要生活費用，準用第1項規定計算基準數額，並依
    債務人依法應負擔扶養義務之比例認定之，消債條例第64條
    之2第2項定有明文。查，林義峰於47年1月7日出生，現年63
    歲，雖尚未達勞動基準法規定之強制退休年齡，但其於109
    年間因頭部外傷併創傷性硬腦膜下出血住院手術，於109年9
    月22日出院後其認知功能遺存輕度障礙，有抗告人提出之林
    義峰郭綜合醫院診斷證明書為憑（見原審卷第135頁)，是抗
    告人主張林義峰因生體狀況不佳無法工作，應屬有據。又林
    義峰於107年度及108年度均無申報所得，名下亦無財產，但
    於108年2月13日已領取勞工保險老年給付254,206元，於109
    年5月領有臺南市急難紓困專案1萬元等情，亦有抗告人提出
    之林義峰勞工保險老年給付金額試算表、台南西門路郵局存
    摺封面暨內頁、全國財產稅總歸戶財產查詢清單、107年度
    及108年度綜合所得稅各類所得資料清單在卷可憑（見原審
    卷第213-221頁），且有勞動部勞工保險局110年1月13日保
    國三字第11013001990號函、臺南市政府社會局110年3月11
    日南市社助字第1100334540號函在卷可稽(見原審卷第207、
    243頁)，應認抗告人之父林義峰有不能維持生活而有受其子
    女扶養之必要，且其生活費標準，依前開規定，應以臺南市
    政府公告之110年度臺南市每人每月最低生活費用13,304元
    之1.2倍即15,965元為限。林義峰之扶養義務人數有債務人
    及其兄，以2人計算，抗告人每月負擔其父林義峰之扶養費
    應以7,983元(計算式：15,965元÷2人=7,983元)為上限。雖
    抗告人主張其兄林彥愷須另負擔母親生活費及自身生活開支
    ，故每月只能支出父親扶養費3,000元，由抗告人負擔父親
    扶養費12,965元云云，然抗告人既已陷於負債之經濟困境，
    其應負扶養義務之程度，自有別於一般，不能不顧其目前經
    濟能力，且其並未釋明其有較高支出父親扶養費之必要性，
    本院認抗告人應與林彥愷平均分擔林義峰之扶養費，併予敘
    明。
　㈤綜上，以抗告人每月平均薪資收入33,745元，扣除其個人每
    月生活必要支出15,965元、父親扶養費7,983元後，每月尚
    有餘款9,797元(計算式：33,745元－15,965元－7,983元＝9,79
    7元)，可供清償債務，足以負擔最大債權金融機構星展銀行
    於調解程序所提供分180期、年利率3％、月付6,644元之分期
    還款方案。星展銀行所提供之上開清償方案，係以債務人積
    欠星展銀行信用貸款本金、利息、違約金共587,993元，及
    臺南市麻豆區農會信用貸款本金、利息、違約金共374,018
    元，合計債權額962,011元為基準所提供之分期償還方案；
    抗告人謂星展銀行以還款總額1,195,920元為基準為清償方
    案，係債務總額255,000元的4倍餘云云，顯無可採。又抗告
    人名下尚有南山人壽福氣康祥終身保險及郵政簡易人壽保險
    等2張保單，其中南山人壽福氣康祥終身保險於110年1月15
    日之保單價金準備金為33,061元，另郵政簡易人壽保險之保
    單價值準備金70,584元，此有抗告人提出南山人壽保單價值
    準備金一覽表及臺南東寧路郵局保單號碼00000000號查詢表
    在卷可按（見原審卷第233-235頁)，如將該2張保單予以解
    約換價清償上開債務後，剩餘債務為858,366元(計算式：96
    2,011元－33,061元－70,584元＝858,366元)，以上開餘額按月
    攤還，約7年又2個月可清償完畢(計算式：858,366元9,797
    元≒88月)。審酌抗告人為74年次(見原審卷第223頁戶籍謄本
    )，正值青壯，距法定強制退休年齡65歲，可預期尚有28年
    收入之職業生涯可期，當能於88月即7年3月 逐期償還所欠
    債務，是堪認抗告人客觀上並無不能清償債務之情形。
四、末按債務人需有不能清償債務或有不能清償之虞者，始得依
    消費者債務清理條例聲請更生程序清理其債務，消費者債務
    清理條例第3條定有明文。本件抗告人既非不能清償債務或
    有不能清償之虞，則抗告人本件更生之聲請，於法無據，不
    應准許。原審裁定駁回抗告人本件更生之聲請，於法並無不
    合。抗告意旨指摘原裁定為不當，求予廢棄，為無理由，應
    予駁回。
五、據上論結，本件抗告為無理由，依消債條例第15條、民事訴
    訟法第495條之1第1項、第449條第1項、第95條、第78條，
    裁定如主文。　
中　　華　　民　　國　　110 　年　　5 　　月　　31　　日
                  消債法庭審判長法  官　劉秀君
　　　　　　　　　              法  官  盧亨龍
　　　　　　　　　              法  官  張桂美 
以上正本係照原本作成。　　　　　　　　　 
本裁定不得抗告。　　　　　　　　　
中　　華　　民　　國　　110 　年　　5 　　月　　31　　日
                                書記官  蘇冠杰